臺灣高等法院民事判決　　　　　　　　　　　　　　　九十一年度上字第四一四號
　　上　訴　人　甲○○○
　　訴訟代理人　陳慶安
　　被 上訴 人　丙○○
　　　　　　　　乙○○
　　　　　　　　丁○○○
右當事人間清償借款事件，上訴人對於中華民國九十一年二月二十八日臺灣士林地方
法院九十年度訴字第一五九號第一審判決提起上訴，本院判決如左：
    主    文
上訴駁回。
第二審訴訟費用由上訴人負擔。
    事實及理由
甲、程序方面：
    本件上訴人經合法通知，未於言詞辯論期日到場，核無民事訴訟法第三百八十六
    條各款所列情形，爰依被上訴人之聲請，由其一造辯論而為判決。
乙、實體方面：
一、本件上訴人主張：被上訴人之被繼承人顏文雄曾向上訴人借款新台幣（下同）二
    百四十萬元，並於民國七十八年二月一日出具借據一紙，言明屆時無法攤還時，
    俟八十九年間顏文雄領取退休金時一次償還，詎顏文雄於辦理退休後，僅清償部
    分借款，其餘一百六十三萬五千元未獲清償。嗣顏文雄於同年九月二十四日死亡
    ，被上訴人為其繼承人，自應就顏文雄之債務連帶負清償責任，爰依消費借貸之
    法律關係，求為命被上訴人連帶給付一百六十三萬五千元及自八十九年五月一日
    起至清償日止，按年息百分之五計算之利息等情。原審判決駁回上訴人之訴，上
    訴人不服，就其敗訴部分在一百六十二萬五千元本息範圍內提起上訴，其餘敗訴
    部分則未據聲明不服，已告確定。並上訴聲明(一)原判決廢棄。(二)被上訴人應連帶
    給付上訴人一百六十二萬五千元及自八十九年五月一日起至清償日止，按年息百
    分之五計算之利息。
二、被上訴人則以：上訴人所提出之借據非真正，且二百四十萬元數額非小，上訴人
    就借款有無及何時交付顏文雄、交付金額若干均未能舉證，無從證明上訴人確已
    將借款如數交付顏文雄，其請求非有理由等語，資為抗辯。並答辯聲明駁回上訴
    人之上訴。
三、查本件上訴人主張被上訴人等之被繼承人顏文雄曾向其借款二百四十萬元，並於
　　七十八年二月一日出具借據一紙，言明屆時無法攤還時，俟八十九年間顏文雄領
　　取退休金時一次償還，詎顏文雄於辦理退休後，除清償部分借款外，尚餘一百六
　　十三萬五千元未予清償，嗣顏文雄於同年九月二十四日死亡，爰依消費借貸之法
　　律關係，訴請被上訴人連帶給付一百六十三萬五千元（上訴減縮請求一百六十二
　　萬五千元）及自八十九年五月一日起至清償日止，按年息百分之五計算之利息云
　　云；並提出借據乙紙為證；被上訴人否認借據之真正，並以前述理由為辯，則本
    件兩造爭執要旨乃在於上訴人與被上訴人之父顏文雄之借貸關係是否存在？經查
    ：
　(一)按消費借貸契約屬要物契約，因借用物之交付而生效力。借用人出具之借據（借
    用證），倘未表明已收到借款，致不足證明有交付借款之事實，且其對之又有爭
    執者，貸與人自仍須就交付借款之事實負舉證責任，此有最高法院八十七年度台
    上字第一六一一號判決可資參照，從而消費借貸關係之有效成立，除借用人與貸
    與人間有消費借貸之意思表示合致外，另以借用物之實際交付為要件。
　(二)上訴人所提出之借據，被上訴人否認其真正，上訴人未能舉證證明該借據之真正
    。
　(三)上訴人所提出之借據，縱認為真正，然依該借據上記載：「茲向台端王美芳女士
　　暫借新台幣貳佰肆拾萬元整，如屆時無法攤還時，得在本人支領退休金時（台電
　　公司）一次付清，恐口無憑，特立此據，借用人顏文雄」等語，並未表明顏明雄
　　已受領借款，上訴人執有系爭由顏文雄出具之借據乙紙，並無法證明或推認上訴
　　人確已為金錢之交付，被上訴人等對於上訴人已否將貸與款項交付顏文雄乙節復
　　有所爭執，揆諸前揭說明，自應由上訴人就此負舉證責任。換言之，上訴人並無
    法舉證證明系爭款項已交付予顏文雄。
　(四)依上訴人聲請傳訊之證人林龍樹到庭證稱：「這張借據（即系爭借據）我沒有看
　　過，但我手邊有另外一張借據，是顏文雄在七十八年間跟我借錢，總共借了一百
　　萬元，簽了一張借據給我，當時顏文雄託陳慶安將這張借據交給我，但我不知道
　　這張借據是否為顏文雄親筆所簽，事後顏文雄有打電話告訴我，說他有託陳慶安
　　拿了一張借據給我，當時他在電話跟我說，那張借據是他簽好交給陳慶安交給我
　　的，：：：我曾經聽顏文雄夫妻說和原告有金錢往來，但實際上借了多少錢以及
　　有無交付金錢、借款時間，我都不清楚。」（見原審卷第一七三頁），證人並提
　　出其收執由顏文雄為借款人之借據，依肉眼判斷，證人林龍樹所提出之借據與上
　　訴人所提出借據之格式及筆跡頗為相似，然林龍樹與顏文雄間之消費借貸關係與
　　上訴人與顏文雄間之消費借貸關係係屬相互獨立之法律關係，縱證人林龍樹確曾
　　將貸款一百萬元交付顏文雄，並不當然可得推認上訴人確實交付二百四十萬元貸
　　款予顏文雄。況證人林龍樹既對於上訴人實際上有無將貸與款項交付顏文雄？以
　　及交付之金額若干及何時交付？等情皆毫無所憑，其證言顯難以證明或推知上訴
　　人交付借貸款項予顏文雄之事實。再查，證人黃素真係因其與顏文雄間之債務糾
　　紛而前往調解委員會調解時，始得悉顏文雄同時與上訴人間存有金錢糾紛，但對
　　於借貸之細節均不知情（見同前卷第一七四頁），黃素真之證言僅能證明上訴人
　　與顏文雄間曾因消費借貸糾紛而赴調解委員會調解乙事，但無法證明上訴人與顏
　　文雄在調解委員會所調解之細節，縱其所謂上訴人與顏文雄間曾有借款糾紛乙節
　　屬實，此是否即為系爭之消費借貸債務？上訴人對於顏文雄之消費借貸債權額若
　　干？皆未能證明。
　(五)至上訴人以其先後於八十九年八月三十一日及九月二十二日寄發存證信函予顏文
    雄後，顏文雄均未對之提出異議為由，主張顏文雄確曾向其借貸之事實非虛云云
    。但查，上訴人僅提出八十九年八月三十一日寄發予顏文雄之存證信函影本，未
　　附送達回函，無從證明顏文雄確已收受該信函，又依卷附顏文雄戶籍謄本記載，
　　顏文雄自八十五年五月十八日遷入台北市○○區○○路四段一六七巷十弄十五號
　　後迄八十九年九月二十四日死亡日止，均設籍該處，又依顏文雄在台電公司之員
　　工薪資所得扣除眷屬實物配給房租津貼申請表、員工眷屬調查表等文書上填載之
　　住址為台北市○○○路○段一八一巷七弄十一號五樓，均非上訴人所提出之存證
　　信函所載台北縣泰山鄉○○路○段三二０巷十二號，該紙存證信函有無送達顏文
　　雄自非無疑，雖上訴人主張顏文雄於收受該存證信函後隨即償還一萬元借款，但
　　此部分事實未見上訴人舉證以實其說，要難憑採；另顏文雄於八十九年九月二十
　　四日即已死亡，上訴人所稱八十九年九月二十二日寄發予顏文雄之存證信函，未
　　據其提出以證其說，其有無寄出及有無送達顏文雄均無法證明，縱上訴人確曾寄
　　發，在其寄出存證信函後二日顏文雄即已死亡，送達顏文雄時顏文雄是否仍然生
　　存，亦屬可疑。倘顏文雄未曾收受前開各存證信函，又何能提出異議？即使顏文
　　雄收受上訴人所寄發之存證信函後，未對之提出異議，亦屬單純沈默，此與默示
　　承認債務有別，上訴人欲以此證明確已交付借貸款項，不足憑信。
　(六)上訴人以顏文雄夫妻（其妻即同案被告丁○○○）於七十八年一月以前多次向上
    訴人借貸，累計二百四十萬元，上訴人先生均在場，後顏文雄夫妻因其他債務關
　　係，避不見面，嗣由上訴人夫妻、林金賢夫妻在台中找到，三方清償債務，由顏
　　文雄書寫三張借據（二張分別由上訴人夫妻及林金賢夫妻收下，另一張顏文雄委
　　由上訴人夫妻轉送證人林龍樹收下，顏文雄曾電話求證是否收到，即可證明借據
　　不假），並不是當日或是以後交付請求傳訊林金賢夫妻及被上訴人丁○○○到庭
　　對質云云。然查本院縱經傳喚林金賢夫妻作證，頂多僅能證明顏文雄簽立借據之
　　事實，其並無法證明於七十八年一月以前顏文雄多次向上訴人借貸並已交付，共
　　計二百四十萬元之事實，是以本院無庸傳訊林金賢夫妻；又上訴人另主張其借貸
　　款之來源除部分自有外，係向卓素帆、林明義、周富美、王明傳等調用云云，此
　　部分主張縱屬實在，亦無法證明其調用後，已將其貸得之款交付顏文雄，因此本
　　院亦認無傳訊上開四人作證之必要，均附此說明。
四、綜上所述，上訴人並不能證明其與被上訴人之被繼承人之父顏文雄間之借貸關係
    存在。從而，上訴人依消費借貸之法則，求為判命被上訴人給付一百六十二萬五
    千元本息，原審判決上訴人敗訴，核無不合，上訴論旨，仍執陳詞，指摘原判決
    不當，聲明廢棄改判，為無理由，應予駁回上訴。
丙、據上論結，本件上訴為無理由，依民事訴訟法第四百四十九條第一項、第七十八
　　條、第四百六十三條、第三百八十五條第一項前段，判決如主文。
中　　　華　　　民　　　國　　九十一 　 年　　  十  　　月　　   八   　日
　　　　　　　　　　　　　　　　民事第八庭
　　　　　　　　　　　　　　　　　　審判長法　官　鄭  三  源
　　　　　　　　　　　　　　　　　　　　　法　官　王  淇  梓
　　　　　　　　　　　　　　　　　　　　　法　官　郭　松　濤
右正本係照原本作成。
如不服本判決，應於收受送達後二十日內向本院提出上訴書狀，其未表明上訴理由者
，並應於提出上訴後二十日內向本院補提理由書狀（均須按他造當事人之人數附繕本
），上訴時應提出委任律師或具有律師資格之人之委任狀，委任有律師資格者，另應
附具律師及格證書及釋明委任人與受任人有民事訴訟法第四百六十六條之一第一項但
書或第二項（詳附註）所定關係之釋明文書影本。
中　　　華　　　民　　　國　　九十一  　年　　  十  　　月　　  九   　 日
　　　　　　　　　　　　　　　　　　　　　書記官　方  素  珍
附註：
民事訴訟法第四百六十六條之一（第一項、第二項）：
對於第二審判決上訴，上訴人應委任律師為訴訟代理人，但上訴人或其法定代理人具
有律師資格者，不在此限。
上訴人之配偶、三親等內之血親、二親等內之姻親，或上訴人為法人、中央或地方機
關時，其所屬專任人員具有律師資格並經法院認為適當者，亦得為第三審訴訟代理人
。
